臺灣桃園地方法院刑事判決　　　　　 　94年度簡上字第200號
上　訴　人　臺灣桃園地方法院檢察署檢察官
被　　　告　乙○○　男　33歲（民國61年4月28日生）
　　　　　　　　　　國民
上列上訴人因被告違反毒品危害防制條例案件，不服本院中壢簡
易庭（刑事庭獨任法官）於九十四年三月三十日所為之九十四年
度壢簡字第五二０號刑事簡易判決（原檢察官聲請簡易判決處刑
案號：九十四年度毒偵字第一五三號），提起上訴，本院合議庭
改依通常程序，自為第一審判決如下：
    主  文
原判決撤銷。
本件公訴不受理。
    理  由
一、公訴意旨（略以）：乙○○前因施用毒品案件，經依台灣桃
    園地方法院裁定送觀察、勒戒後，認無繼續施用毒品之傾向
    ，業經本署檢察官於民國九十三年九月二十四日，以九十三
    年度毒偵字第三五六一號為不起訴處分確定。嗣於五年內復
    基於施用毒品之犯意，於九十三年十一月二十八日為警採尿
    前回溯四十八小時內某時，在臺灣地區某處，施用第二級毒
    品安非他命一次，而於九十三年十一月二十七日晚間八時許
    ，在桃園縣桃園市○○街一一０號處為警查獲，並扣得第二
    級毒品安非他命毛重０‧九公克及吸食器一組等物，因認被
    告涉有違反毒品危害防制條例第十條第二項之施用第二級毒
    品罪嫌。
二、按檢察官聲請以簡易判決處刑之案件，經法院認為有第四百
    五十一條之一第四項但書之情形者，應適用通常程序審判之
    ，刑事訴訟法第四百五十二條亦定有明文。次按被告死亡者
    ，應諭知不受理之判決，刑事訴訟法第三百零三條第五款定
    有明文；又同法第三百零七條規定，第一百六十一條第四項
    、第三百零二條至第三百零四條之判決，得不經言詞辯論為
    之。而刑事訴訟係對於特定被告之特定犯罪事實所進行之程
    序，被告在刑事訴訟上具有為訴訟主體及訴訟客體之地位，
    不僅是刑事訴訟之當事人，更為訴訟程序之對象。如於檢察
    官偵查中，被告死亡，依刑事訴訟法第二百五十二條第六款
    之規定，檢察官應為不起訴之處分，以終結其偵查程序。如
    於法院審理中，被告死亡者，法院始依刑事訴訟法第三百零
    三條第五款之規定為不受理之判決，以終結其訴訟關係。惟
    於檢察官偵查時，被告已死亡，而檢察官疏未查明，未依上
    述規定為不起訴處分，仍向該管法院起訴者，因檢察官提出
    起訴書於管轄法院產生訴訟繫屬時，該被告早已死亡，訴訟
    主體業已失其存在，訴訟程序之效力並不發生，其起訴程序
    違背規定至明，此際法院即應依刑事訴訟法第三百零三條第
    一款規定，判決不受理，而非依據同條第五款，自屬當然之
    理。
三、經查本件公訴人係於九十四年二月二十八日對被告乙○○涉
    犯毒品危害防制條例案件聲請簡易判決處刑，並於九十四年
    三月十五日繫屬本院，有卷附之臺灣桃園地方法院檢察署甲
    ○清寒九四毒偵字第一五三號函文上之本院收文戳記可憑，
    而被告業於檢察官偵查終結聲請簡易判決處刑前之九十三年
    十二月四日，即因燃燒木炭導致一氧化炭中毒，窒息死亡，
    業經上訴人上訴書中指明，並經本院依職權函查桃園縣龍潭
    鄉戶政事務所，由該所檢送之臺灣桃園地方法院檢察署相驗
    屍體證明書及戶籍謄本各一份附卷可稽，依前述法條規定，
    本件應依法諭知不受理判決。原審因未行言詞辯論致未能發
    現被告早於聲請簡易判決處刑前即已死亡之情事，對於聲請
    不合法之案件，而為實體判決，容有未洽，上訴意旨執此指
    摘原判決不當（實則此係檢察官之疏失），為有理由，本院
    自應予以撤銷改判，且依前述法條規定，爰不經言詞辯論，
    逕諭知不受理之判決。
四、附帶但必須一提者，按基於憲法第十六條人民訴訟權之制度
    性保障及第八條正當法律程序原則，刑事被告於法院裁判前
    ，應享有在法官面前陳述之聽審權，惟簡易處刑程序依法得
    不經言詞辯論，對於被告聽審權之保障不無限制，是實務操
    作上，檢察官聲請簡易處刑前，應取得被告之同意，或至少
    係被告自白而不爭執之情節輕微案件，法院始得依法不經傳
    喚而為簡易判決處刑。惟按第一審法院依被告在偵查中之自
    白【或】其他現存之證據，已足認定其犯罪者，得經檢察官
    之聲請，不經通常審判程序，逕以簡易判決處刑。刑事訴訟
    法第四百四十九條第一項前段定有明文。本院以為，此處被
    告之自白，偵查中應指於檢察官訊問時所為自白；惟即令被
    告未自白之案件，依其他現存之證據，已足認定被告犯行者
    ，並非不得以簡易判決處刑，亦係立法者所為之立法形成自
    由。本院以為，如被告於偵查中自白犯行者，尚應有其他足
    以補強被告自白真實性之證據，始符刑事訴訟法第一百五十
    六條第二項關於證據證明力之要求。被告之自白不能援用為
    認定犯罪事實之唯一證據，乃我國刑事訴訟法之基本證據法
    則，並不因同法第四百四十九條第一項使用「或」之文字而
    有改變，換言之，刑事訴訟法第四百四十九條第一項不應視
    為同法第一百五十六條第二項之特別規定，毋寧謂第一百五
    十六條第二項應為第四百四十九條第一項之基本原則規範，
    是刑事訴訟法第四百四十九條第一項所使用之「或其他現存
    證據」即應限縮解釋為「限於被告於偵查中不自白之案件」
    ，惟被告既否認犯行而未自白，足證被告對於犯罪事實有所
    爭執，是否宜以不經言詞辯論之簡易判決處刑，而侵犯被告
    憲法上之聽審權，即甚有疑。本院以為，被告於偵查中未自
    白之案件，應透過審判中法官對於被告之合法傳喚程序，給
    予到庭答辯陳述之機會，始足保障被告之聽審權。是對於否
    認犯行之被告，如仍遭檢察官以「其他現存之證據」為由，
    聲請簡易判決處刑者，實務操作上，法官應傳喚被告到庭，
    以保障被告憲法上之聽審權，方得使本條免於違憲之爭議。
    惟被告如經法院合法傳喚不到庭者，被告既放棄其答辯等聽
    審權內容，又因為被告仍保有上訴權，尚非絕對剝奪被告之
    審級利益及公平審判程序，法院自得依前述立法者所容許之
    簡易處刑程序，依法審酌卷內其他證據，以認定被告之罪行
    。而被告偵查中自白犯行者，除法院有明確之證據懷疑被告
    自白之真實性者外，法院未傳喚被告到庭陳述，解釋上應符
    簡易處刑制度之意旨，尚無違被告之聽審權，自屬當然。查
    本案被告於偵查中否認犯行，惟檢察官於其後調查取得不利
    於被告之尿液鑑定報告證據時，未依前述保障被告聽審權之
    意旨，於聲請簡易判決處刑（或起訴）前，給予被告針對不
    利證據答辯之機會；原審復未傳喚被告，以補正偵查中未使
    被告答辯之瑕疵（惟此又係立法者於簡易處刑制度中賦與法
    官之例外不加傳訊被告之形成自由，是檢察官於聲請簡易判
    決處刑前，更應重視被告此處聽審權之保障，例如利用經被
    告同意等前提，始得聲請之自我設限機制），終造成本案未
    及發現被告早已死亡之不合法聲請（起訴）之結果。值此司
    法改革之際，如不能聚焦被告聽審權之保障，以設計任何簡
    易處刑制度或審判外其他疏減案源之制度，終難免招致社會
    為「簡易而簡易」、「為迅速而迅速」之批評，主事者豈可
    不慎乎！
據上論斷，應依刑事訴訟法第四百五十五條之一第一項、第三項
、第四百五十二條、第四百五十一條之一第四項第一款、第三百
六十九條第一項前段、第三百六十四條、第三百零三條第一款、
第三百零七條，判決如主文。
中　　華　　民　　國　　94　　年　　6 　　月　　28　　日
                        臺灣桃園地方法院刑事第六庭
                            審判長法  官  林 孟 宜
                                  法  官  陳 永 來
                                  法  官  錢 建 榮
以上正本證明與原本無異。
如不服本判決，應於判決送達後10日內向本院提出上訴狀（應附
繕本），上訴於臺灣高等法院。
    　　　　　　　　　　　　　　　書記官　劉 寶 霞
中　　華　　民　　國　　94　　年　　7 　　月　　 8　　日
